臺灣臺北地方法院刑事判決　　　　　　　100年度訴字第841號
公　訴　人　臺灣臺北地方法院檢察署檢察官
被　　　告　吳政道
選任辯護人　張沐芝律師
　　　　　　侯水深律師
上列被告因違反森林法等案件，經檢察官提起公訴（一百年度偵
字第二九四四號），本院判決如下：
    主    文
吳政道犯森林法第五十一條第一項之非法占用罪，處有期徒刑陸
月，如易科罰金，以新臺幣壹仟元折算壹日，坐落新北市○○區
○○段第二地號及第三地號上之施工材料（第二地號占用面積為
八點八平方公尺；第三地號占用面積為五十九點五平方公尺）均
沒收。
    犯罪事實
一、吳政道明知位於新北市○○區○○段第二及第三地號（下分
    稱為第二地號與第三地號），均屬中華民國所有，且均為行
    政院農業委員會林務局（下稱林務局）所管理，其中第二地
    號屬國有林地、第三地號則屬國有土地，非經林務局之核准
    或同意，不得擅自占用。詎其竟意圖為自己不法之利益，因
    該二地號之土地均緊鄰其房屋，為占用該土地，竟於民國九
    十九年十二月二十七日某時起，打除該空地原有水泥鋪面整
    地，經管理單位林務局新竹林區管理處烏來工作站技術士之
    人員查報制止，吳政道仍不予理會，並接續在該等空地鋪設
    紅磚等，嗣於一百年一月十八日，經林務局會同警方人員到
    場，始行查獲，經計算結果，其共非法占用第二地號地號面
    積八點八平方公尺、第三地號面積五十九點五平方公尺。
二、案經林務局新竹林區管理處訴由新北市政府警察局新店分局
    報告臺灣臺北地方法院檢察署檢察官偵查起訴。
    理    由
一、訊據被告吳政道對於有於前揭時地鋪設紅磚等物一情固予承
    認，惟矢口否認有何占用或侵占之犯意，辯稱其並未破壞原
    本實力支配關係，足認其主觀上並無為自己不法所有之意圖
    云云。查本件第二地號及第三地號之土地，均屬中華民國所
    有，且均為下稱林務局所管理，其中第二地號屬國有林地、
    第三地號則屬國有土地一情，分有土地建物查詢資料兩份（
    見偵卷第五十七、五十八頁）、林務局新竹林區管理處一百
    年六月一日竹授烏政字第一００二三九二七九四號函文一份
    在卷可稽，被告對此並不爭執，此情已足認定；又被告確有
    於九十九年十二月二十七日某時起，打除該空地原有水泥鋪
    面整地，並接續在該等空地鋪設紅磚等，嗣於一百年一月十
    八日，經林務局會同警方人員到場，始行查獲，經計算結果
    ，其共使用第二地號地號面積八點八平方公尺、第三地號面
    積五十九點五平方公尺等情，除有現場照片九幀（見偵卷第
    十九頁至第二十三頁）、現場位置圖一份（見偵卷第一五七
    頁）外，被告對此亦予承認（見偵卷第五十五頁），此情復
    足認定。從而，本件所應審酌者，乃其行為是否已將該地置
    於己實力支配下，而其主觀上有無為己占用利益此一不法意
    圖。經查：
  (一)被告之行為是否已將該地置於己實力支配之下：
  1.證人即被告之母吳簡景證稱本件被告所施作之地係其住處旁
    邊（見本院一百年十月三日審判筆錄第五頁至第六頁），此
    由被告於本院審理中所提出之照片，互核一致（證人吳簡景
    有於本院前揭審理期日，於被告所提照片編號十二上，圈出
    其受傷之處），足認其所施作之地確係緊鄰其住處，此情已
    足認定。
  2.被告所施作之地既係緊鄰其住處，而由現場照片中，清楚可
    見被告本件第二地號及第三地號之土地，於被告加以施工並
    鋪以紅磚等後，在其住家與其所使用之第二地號、第三地號
    間設有階梯可上下住家與所使用之土地，且由外觀上觀之，
    無從使人分辨該處究竟係被告住家之附屬或屬於公有地而係
    公眾均得使用之處所，此有被告所提出現場照片十三幀附卷
    可稽（見本院卷第十七頁至第二十三頁），足認該地確實已
    置於被告實力支配之下，此情已足認定，其所辯未置於實力
    支配之下云云，並不足採。
  3.證人即新北市烏來區公所社區巴士司機劉文財，於本院審理
    中，雖證述被告所使用之土地處，得供社區巴士繞頭迴轉及
    乘客上下車所用等語（見本院前揭審判筆錄第七頁至第八頁
    ）。惟即便被告所使用之系爭土地得供社區巴士繞頭迴轉及
    乘客上下車所用，並不因之等同於被告未將該地置於己實力
    支配之下，亦即，本件被告如前所述，被告在該處所為之施
    工及鋪以紅磚等後，已無從使人分辨該處究竟係被告住家之
    附屬或屬於公有地而係公眾均得使用之處所，是縱使該處同
    時得供社區巴士繞頭迴轉及乘客上下車所用，亦僅能證明被
    告並未完全圈住該地不讓他人利用而已，尚無從證明被告並
    無將之置於己實力支配之下，是其陳述並不得為被告有利之
    認定。
  (二)被告主觀上有無為己利益占用此一不法意圖：
  1.按行為人主觀之意思，除非其自白犯罪，否則外人並無從為
    之，是在探究行為人主觀之意思究何所圖時，當依客觀之情
    狀，綜合其所述之內容為具體評價，方屬適當。
  2.本件被告雖辯稱其主觀上並無為己占用之意，惟查，被告前
    於偵查中已自承知悉本件系爭空地所有權係林務局所有，並
    因而於九十七年七月二十三日提出辦理濫墾遞補發申請，以
    解決非法占用之問題等語（見偵卷第五十五頁），並有被告
    於九十七年七月二十三日提出之國有林地濫墾遞補辦清理申
    請表一份（見偵卷第六十一頁），足認其所述屬實。又被告
    前於偵查中亦承認在第二地號、第三地號如此施作之原因，
    係為之後讓其出入方便，施作花台也可以改善與其住家高低
    落差的情形，還可避免其住家地基被掏空等語（見偵卷第五
    十五頁），堪認其所施作之目的係為其自己之利益而為。徵
    諸如前所述，本件第二地號及第三地號之土地，於被告加以
    施工並鋪以紅磚等後，在其住家與其所使用之第二地號、第
    三地號間設有階梯可上下住家與所使用之土地，且由外觀上
    觀之，無從使人分辨該處究竟係被告住家之附屬或屬於公有
    地而係公眾均得使用之處所。是以，由卷內資料所示，被告
    主觀上既知悉第二地號、第三地號非其所有，且施用之原因
    又係得以改善其住家環境，客觀上又使他人無從分辨該處竟
    係被告住家之附屬或屬於公有地而係公眾均得使用之處所，
    當認其主觀上有為己利益占用之意圖，此情已足認定，其所
    辯並不足採。
  3.又被告雖辯稱係為避免其母吳簡景再次受傷，方為該等施作
    云云，然如前述，本件由卷內證據所示，已足認定其行為時
    確有為己不法利益之意圖，是其所辯為避免其母吳簡景再次
    受傷云云，縱然屬實，亦僅為其犯罪動機問題，並不影響其
    犯罪之成立，其所辯並不足採。
  (三)此外，本件依卷內證據所示，被告當係於九十九年十二月二
    十七日某時打除該空地原有水泥鋪面整地之時，方起意占用
    該第二地號及第三地號之土地，是被告雖久居於系爭土地附
    近，並無時效完成之可能，附此敘明。
  (四)綜上所述，本件事證已臻明確，被告犯行堪以認定，其所辯
    並不足採。
二、按森林法第五十一條第一項為刑法第三百二十條之特別規定
    ，依特別法優於普通法之法律競合關係，應依森林法第五十
    一條第一項規定論處，是核被告所為，就第二地號部分，係
    違反森林法第五十一條第一項之罪；就第三地號部分，係犯
    刑法第三百二十條第二項之竊佔罪。其以一行為觸犯前述二
    罪，為想像競合犯，應依刑法第五十五條之規定，從一重論
    以森林法第五十一條第一項之罪。爰審酌被告占用面積尚非
    鉅大、占用之時間尚短及其犯罪之目的、動機等一切情狀，
    量處如主文所示之刑，並諭知易科罰金之折算標準，以示懲
    儆。末按犯森林法第五十一條之罪者，其墾殖物、工作物、
    施工材料及所使用之機具沒收之，森林法第五十一條第六項
    定有明文，本件被告施工所用之紅磚等物，係其施工材料，
    其中第二地號面積為八點八平方公尺；第三地號面積為五十
    九點五平方公尺，是前揭物品均應依該條項之規定，予以宣
    告沒收。
據上論斷，應依刑事訴訟法第二百九十九條第一項前段，森林法
第五十一條第一項、第六項，刑法第十一條、刑法第三百二十條
第二項、第五十五條、第四十一條第一項，刑法施行法第一條之
一，判決如主文。
本案經檢察官陳雅譽到庭執行職務。
中    華    民    國   100    年    10    月    17    日
                  刑事第四庭審判長法  官  吳冠霆
                                  法  官  賴武志
                                  法  官  李殷君
上正本證明與原本無異。
如不服本判決應於收受送達後10日內向本院提出上訴書狀，並應
敘述具體理由；其未敘述上訴理由者，應於上訴期間屆滿後20日
內向本院補提理由書（均須按他造當事人之人數附繕本）「切勿
逕送上級法院」。
                                  書記官  高宥恩
中    華    民    國   100    年    10    月    17    日
附錄法條：
森林法第51條
於他人森林或林地內，擅自墾殖或占用者，處 6 月以上 5 年以
下有期徒刑，得併科新台幣 60 萬元以下罰金。
前項情形致釀成災害者，加重其刑至二分之一；因而致人於死者
，處 5 年以上 12 年以下有期徒刑，得併科新台幣 1 百萬元以
下罰金，致重傷者，處 3 年以上 10 年以下有期徒刑，得併科
新台幣 80 萬元以下罰金。
第 1 項之罪於保安林犯之者，得加重其刑至二分之一。
因過失犯第 1 項之罪致釀成災害者，處 1 年以下有期徒刑，得
併科新台幣 60 萬元以下罰金。
第 1 項未遂犯罰之。
犯本條之罪者，其墾殖物、工作物、施工材料及所使用之機具沒
收之。
中華民國刑法第320條
（普通竊盜罪、竊佔罪）
意圖為自己或第三人不法之所有，而竊取他人之動產者，為竊盜
罪，處5  年以下有期徒刑、拘役或 5 百元以下罰金。
意圖為自己或第三人不法之利益，而竊佔他人之不動產者，依前
項之規定處斷。
前二項之未遂犯罰之。